【裁判字號】    98,台上,1279
【裁判日期】    980723
【裁判案由】    損害賠償（返還所有物）
【裁判全文】
最高法院民事判決            九十八年度台上字第一二七九號
上  訴  人  乙○○
訴訟代理人  李學權律師
            姜志俊律師
被 上訴 人  甲○○
訴訟代理人  周威良律師
上列當事人間請求損害賠償（返還所有物）事件，上訴人對於中
華民國九十八年三月十七日台灣高等法院第二審判決（九十六年
度上字第七五三號），提起上訴，本院判決如下：
    主  文
上訴駁回。
第三審訴訟費用由上訴人負擔。
    理  由
本件上訴人主張：伊於民國八十九年六月至十一月間前往被上訴
人住處時，不慎遺落以訴外人華信商業銀行為付款人，已蓋妥印
鑑章，但尚未填載日期及金額之空白支票一張（下稱系爭空白支
票）。詎被上訴人拾獲後竟將之侵占入己，又未經伊之授權，即
擅自填載發票日為九十三年八月六日，及其金額新台幣（下同）
三百八十萬元（下稱系爭支票），並予提兌，因伊已變更印鑑始
未獲付款。爰本於民法第七百六十七條之規定，求為命被上訴人
返還系爭支票予伊之判決（上訴人另請求被上訴人賠償三百萬元
本息之非財產上損害部分，業經第一審判決其敗訴確定）。
被上訴人則以：系爭空白支票係上訴人前向伊借款時所交付，並
授權伊自行填載日期及金額。因上訴人尚欠伊三百八十餘萬元之
借款未償，伊乃依其授權於該空白支票上填載發票日及金額（三
百八十萬元）。伊持有系爭支票既有正當權源，上訴人本於所有
權之作用，請求伊返還該支票，自非有理等語，資為抗辯。
原審以：系爭空白支票係上訴人於八十九年六月二十六日，向訴
外人華信商業銀行（嗣更名為永豐銀行）三重分行領用，已蓋妥
上訴人原留存於該銀行之印鑑章，惟未記載發票日及金額。嗣被
上訴人於該支票上填載發票日（九十三年八月六日）及金額（三
百八十萬元）後，予以提兌，遭退票之事實，為兩造所不爭執，
固堪認為真實。惟按當事人主張有利於己之事實者，就其事實有
舉證之責任，民事訴訟法第二百七十七條前段定有明文。而民事
訴訟如係由原告主張權利者，應先由原告負舉證之責，若原告先
不能舉證，以證實自己主張之事實為真實，則被告就其抗辯事實
即令不能舉證，或其所舉證據尚有疵累，亦應駁回原告之請求。
是以原告本於所有物返還請求權，請求無權占有人返還所有物，
係以占有人無正當權源占有其所有物為成立要件之一，即須就其
為系爭物之所有權人，其請求權成立之事實負舉證責任，必俟其
為此證明後，占有人始應證明其占有權源。準此，本件被上訴人
既占（執）有系爭支票，縱就所辯：該支票係上訴人向其借款所
交付，而本於上訴人之授權始填載發票日及金額之事實，未能舉
證證明。然依民法第九百四十三條、第九百四十四條第一項之規
定，仍應推定系爭支票為被上訴人所有。乃上訴人主張該支票為
其遺失而遭被上訴人拾獲侵占入己等情，並未能舉證以實其說，
其本於所有權作用，請求被上訴人返還系爭支票，自屬不應准許
等詞。為原審心證之所由得，暨說明兩造其餘攻擊防禦方法毋庸
逐一論述之理由。因而廢棄第一審所為上訴人勝訴（命被上訴人
返還系爭支票）之判決，改判駁回其訴。
按支票為無因證券，執票人行使支票上權利，就其如何取得該支
票之原因事實，原毋庸負舉證之責。本件系爭空白支票已經被上
訴人填載發票日及金額後，予以提兌，遭退票，為原審合法認定
之事實。則被上訴人所辯該支票為上訴人向其借款而交付乙節，
縱為上訴人所否認，且被上訴人就其有交付上訴人借款之事實，
容或未為舉證證明。惟此僅屬被上訴人得否對上訴人行使該票據
上權利之問題，要難即認被上訴人持有系爭支票為無正當之權源
。況上訴人前以被上訴人拾獲系爭空白支票後，侵占入己為由，
對被上訴人提起侵占及偽造有價證券等罪之刑事告訴，業經檢察
官認被上訴人罪嫌不足，予以不起訴之處分，有兩造不爭執之不
起訴處分書可稽（一審卷三八頁、三九頁）亦難謂被上訴人係非
法持有系爭支票。上訴人猶以其對系爭支票之所有權遭被上訴人
侵奪，本於所有權之作用，請求被上訴人返還該支票，自屬無理
。原審為上訴人敗訴之判決，於法並無違誤。上訴論旨，指摘原
判決不當，聲明廢棄，非有理由。
據上論結，本件上訴為無理由。依民事訴訟法第四百八十一條、
第四百四十九條第一項、第七十八條，判決如主文。
中    華    民    國  九十八  年    七    月  二十三  日
                      最高法院民事第三庭
                          審判長法官  蘇  茂  秋
                                法官  陳  碧  玉
                                法官  王  仁  貴
                                法官  張  宗  權
                                法官  陳  重  瑜
      本件正本證明與原本無異
                                      書  記  官
中    華    民    國  九十八  年    八    月    四    日
                                                     ｍ


司法院資訊處製作；財團法人民間司法改革基金會備份。
